臺灣臺南地方法院民事判決
111年度訴字第790號
原      告  台新國際商業銀行股份有限公司

法定代理人  尚瑞強  
訴訟代理人  謝智翔  
被      告  林佳育  

            洪素卿  
            林憲政  
            林妙玲  
上列當事人間請求撤銷遺產分割登記事件，經本院於民國111年6
月29日言詞辯論終結，判決如下：
    主    　文
原告之訴駁回。
訴訟費用由原告負擔。
    事實及理由
一、本件被告林妙玲經合法通知，未於言詞辯論期日到場，核無
    民事訴訟法第386條所列各款情形，爰依原告之聲請，由其
    一造辯論而為判決。
二、原告主張：被告林佳育積欠原告債務本金新臺幣（下同）53
    6,489元及利息未清償，已經原告於民國101年間對被告林佳
    育聲請本院核發101年度司促第31329號支付命令確定，於10
    4年間聲請強制執行無效果，由本院換發104年度司執字第34
    451號債權憑證在案。嗣原告查得被告林佳育之父林秋山於1
    07年12月30日死亡，遺有坐落臺南市○○區○○段000地號土地
    、應有部分2分之1之遺產（下稱系爭遺產），被告林佳育未
    向法院為拋棄繼承，依法已繼承取得系爭遺產權利，惟被告
    林佳育恐繼承系爭遺產後遭原告追索，遂與其餘被告於108
    年3月12日成立遺產分割協議（下稱系爭遺產分割協議），
    協議系爭遺產僅由被告林憲政分割繼承取得，並於108年3月
    15日辦理分割繼承登記。被告林佳育上開所為係將其已繼承
    系爭遺產之應繼分無償移轉予被告林憲政，而有害於原告之
    債權，原告得依民法第244條第1項規定請求撤銷系爭遺產分
    割協議之債權行為及分割繼承登記之物權行為，並請被告林
    憲政塗銷系爭分割繼承。並聲明：㈠被告就系爭遺產於108年
    3月12日所為遺產分割協議之債權行為，及於108年3月15日
    所為分割協議所有權之物權行為均應予撤銷。㈡被告林憲政
    於108年3月15日就系爭遺產以分割繼承為原因所為之所有權
    移轉登記應予塗銷。
二、被告則均答辯：
　㈠被告林佳育與被告林憲政雖為姐弟關係，惟其等經濟財務各
    自管理，被告林憲政對被告林佳育積欠之債務一無所知。
　㈡被告林憲政與被告洪素卿、林佳育共同居住20餘年，林秋山
    死亡前已癱瘓7年，係由被告洪素卿照顧，被告林佳育則因
    身體不好，亦無工作收入，全家家庭生活費用均係由被告林
    憲政負擔，且林秋山生前之醫藥費、喪葬費及安置靈骨塔等
    費用亦均係由被告林憲政一人負擔，將來亦需由被告林憲政
    扶養母親洪素卿，且被繼承人林秋山生前即表示要將系爭遺
    產由被告林憲政繼承，全體繼承人考量上情及林秋山生前意
    願，協議由被告林憲政取得系爭遺產，此非無償行為。
　㈢並聲明：請求駁回原告之訴。如受不利之判決，願提供擔保
    請准宣告免為假執行。
三、兩造不爭執之事實：　
　㈠原告於101年間就林佳育所積欠之債務聲請本院取得支付命令
    及確定證明書，林佳育於101年已積欠原告本金536,489元及
    利息債務，原告於104年曾以上開支付命令向本院聲請對債
    務人林佳育強制執行，經本院執行無效果發給原告債權憑證
    。
　㈡訴外人林秋山於107年12月30日死亡，遺有如原告起訴狀附表
    所示之遺產，而被告洪素卿為林秋山之配偶，被告林佳育等
    3人為被繼承人林秋山之子女，均為法定繼承人。
　㈢被告均未拋棄對林秋山之繼承權，全部繼承人於108年3月12
    日就系爭遺產為分割協議，將系爭遺產均分割歸林憲政一人
    所有，並於108年3月15日完成系爭遺產之分割繼承登記。
　㈣被告林佳育確無其他財產可供清償債務。　　　　
四、本件爭執事項：原告主張被告林佳育就被繼承人林秋山之財
    產所為之遺產分割協議係屬無償處分財產權之行為，原告得
    依民法第244條第1項、第4項規定，請求撤銷被告間之遺產
    分割協議之債權行為及遺產分割繼承登記之物權行為，並請
    求被告林憲政塗銷系爭遺產之分割繼承，是否有理由？
五、本院得心證之理由：
　㈠按債務人所為之無償行為，有害及債權者，債權人得聲請法
    院撤銷之，固為民法第244條第1項所規定。又按民法第244
    條第1、2項所稱之無償或有償行為，係以債務人與第三人間
    之行為有無互為對價關係之給付為其區別標準。債權人行使
    民法第244條規定之撤銷權，以債務人之行為有害及債權，
    為其要件之一。此之所謂害及債權，乃指債務人之行為，致
    積極的減少財產，或消極的增加債務，因而使債權不能獲得
    清償之情形。是以，原告得否訴請撤銷被告間就系爭遺產之
    分割協議，及塗銷分割繼承登記行為，仍應以其等間有無互
    為對價關係之給付，是否害及債權人之債權判斷，以定得否
    訴請撤銷。
　㈡原告固主張被告林佳育以遺產分割協議，將系爭遺產分歸被
    告林憲政所有，並將系爭遺產經分割繼承登記為被告林憲政
    所有，形同無償移轉其應繼分之財產予被告林憲政，即屬無
    償行為云云，然此為被告所否認，並以上開情詞置辯，是本
    件所應審究者即在於系爭遺產分割協議行為是否屬無償行為
    ，茲就本院判斷意見分述如下：
　⒈按繼承人自繼承開始時，除有例外規定，承受被繼承人財產
    上之一切權利、義務；繼承人有數人時，在分割遺產前，各
    繼承人對於遺產全部為公同共有，為民法第1148條第1項前
    段、第1151條所明定。是遺產繼承所形成的公同共有關係，
    因源自繼承法律關係，而具有濃厚之身分屬性。依諸我國家
    庭倫常，遺產之分配協議過程，往往包括被繼承人生前意願
    、繼承人對被繼承人扶養程度、繼承人對遺產取得或保存之
    協助、家族成員間感情、各繼承人個性、經濟狀況、財產情
    形、維持生活之須、祭祀義務之承擔等等諸多因素，均摻雜
    其中折衝，始由全體繼承人達成最終協議結果。故遺產分割
    乃根基於繼承身分關係之高度人格權之行使，為繼承人之共
    同行為，其間除形諸於外之財產分配外，常涵蓋繼承人間複
    雜的各種權利的行使、拋棄或義務的負擔、免除，非得僅單
    純聚焦於個別繼承人分割協議結果，以有無受分配遺產或其
    多寡，即謂係有害於該繼承人債權人債權之有償或無償行為
    ，而應由繼承人間協議之原委、過程及結果全面觀之。
　⒉被告主張其等所為之分割協議，係因被告林憲政之前負擔全
    家生活支出及扶養父母費用，並支付被繼承人林秋山喪葬費
    用等情，與原告所提出之被告洪素卿、林佳育、林憲政及被
    繼承人林秋山戶籍謄本資料相符，而被告洪素卿、林佳育均
    無任何所得收入資料，被告林妙玲則已出嫁未同住，衡情家
    庭生活費用及扶養父母責任確均會由同住之被告林憲政負擔
    ，應可採信，且被告林憲政為獨子，被繼承人林秋山表達遺
    產由獨子繼承，亦符合社會常情，是被告等全體繼承人基於
    上開種種考量，就林秋山之遺產達成如系爭分割協議書內容
    之分割方式乃係考量被繼承人生前意願、被告林憲政對被繼
    承人之扶養事實、將來承擔祭祀義務以及相互間扶養義務等
    諸多因素，亦有作為抵償被告林佳育本應分擔之扶養費、喪
    葬費用等等之用意，應評價為具有相當對價之行為，而非純
    粹之無償行為。是原告主張被告間就系爭遺產所為之遺產分
    割協議意思表示及依該遺產分割協議所為之分割繼承登記行
    為係民法第244條第1項之無償行為云云，自非可採。
六、綜上所述，被告間就系爭遺產之遺產分割協議意思表示及依
    該遺產分割協議書所為之分割繼承登記行為非屬無償行為。
    從而，原告依民法第244條第1項、第4項規定，請求被告就
    系爭遺產所為之遺產分割協議意思表示及依該遺產分割協議
    所為之分割繼承登記行為應予撤銷，並請求被告林憲政應將
    系爭繼承登記予以塗銷，均為無理由，應予駁回。
七、本件為判決基礎之事證已臻明確，兩造其餘之攻擊防禦方法
    及舉證，經本院審酌後，認均不足以影響本判決之結果，毋
    庸一一論列，併此敘明。
八、訴訟費用負擔之依據：民事訴訟法第78條。 
中　　華　　民　　國　　111 　年　　7 　　月　　15　　日
                  民事第三庭    法  官　童來好  
以上正本係照原本作成。
如對本判決上訴，須於判決送達後20日內向本院提出上訴狀。
如委任律師提起上訴者，應一併繳納上訴審裁判費。
中　　華　　民　　國　　111 　年　　7 　　月　　15　　日
                                書記官　郭倢妮